ACORDAO-COMPLETO-2572197

ACÓRDÃO 2504/2023 ATA 8/2023 - SEGUNDA CÂMARA

VISTO, relatado e discutido este recurso de reconsideração interpostos pela empresa Ednaldo de Sousa Lima - ME contra o Acórdão 6575/2020-TCU-Segunda Câmara, de natureza condenatória;
ACORDAM os Ministros do Tribunal de Contas da União, reunidos em Sessão da Segunda Câmara, ante as razões expostas pelo relator, em:
9.1. conhecer do presente recurso de reconsideração, com fundamento nos arts. 32, inciso I, e 33 da Lei 8.443/1992, para, no mérito, negar-lhe provimento; e
9.2. dar ciência desta deliberação à recorrente e à Procuradoria da República no Estado da Paraíba, informando-lhes que o Relatório e Voto que o fundamenta podem ser acessados no sítio eletrônico www.tcu.gov.br/acordaos.

Recurso de reconsideração interpostos contra o Acórdão 6.575/2020-TCU-2ª Câmara, de natureza condenatória.

Segunda Câmara

Fundação de Cultura Assistência Social e Saúde da Paraíba - FCASSPB.

3. Recorrente: Ednaldo de Sousa Lima - ME (01.711.148/0001-05).

13.1. Ministros presentes: Vital do Rêgo (Presidente), Augusto Nardes (Relator), Aroldo Cedraz, Antonio Anastasia e Jhonatan de Jesus.
13.2. Ministro que não participou da votação: Jhonatan de Jesus.
13.3. Ministro-Substituto presente: Marcos Bemquerer Costa.

AUGUSTO NARDES

Ministro Aroldo Cedraz.

Adoto como parte do relatório, com os ajustes de forma considerados cabíveis, a instrução do auditor da então Secretaria de Recursos - Serur (peça 115) , cuja proposta de encaminhamento foi acolhida pelo corpo dirigente daquela unidade técnica (peça 116) :
	"Trata-se de recurso de reconsideração interposto por Ednaldo de Sousa Lima - ME (peça 95) contra o Acórdão 6575/2020-TCU-Segunda Câmara, rel. Min. Aroldo Cedraz (peça 47) . A deliberação recorrida apresenta o seguinte teor:
ACORDAM os ministros do Tribunal de Contas da União, reunidos em sessão da 2ª Câmara, ante as razões expostas pelo relator e com fundamento nos arts. 1º, inciso I; 16, inciso III, alíneas 'b' e 'c', e § 2º; 19; 23, inciso III; 26; 28, inciso II; e 57 da Lei 8.443/1992, c/c os arts. 210 e 214, inciso III, alínea 'a'; 209, § 7º; e 217 do Regimento Interno, em:
9.1. excluir desta relação processual a empresa Marcelo Gomes de Azevedo Junior - ME;
9.2. julgar irregulares as contas da Fundação de Cultura Assistência Social e Saúde da Paraíba - FCASSPB, de Márcio de Lima Rodrigues, de Edilane Silva Nunes e de Ednaldo de Sousa Lima - ME;
9.3. condenar, solidariamente, a Fundação de Cultura Assistência Social e Saúde da Paraíba - FCASSPB, o Sr. Márcio de Lima Rodrigues, a Sra. Edilane Silva Nunes e a empresa Ednaldo de Sousa Lima - ME ao pagamento das importâncias abaixo especificadas, fixando-lhes o prazo de 15 (quinze) dias, a contar da notificação, para que comprove, perante o Tribunal (art. 214, III, a, do Regimento Interno) , o recolhimento das referidas quantia aos cofres do Tesouro Nacional, atualizadas monetariamente e acrescidas dos juros de mora, calculados a contar da data indicada até o dia do efetivo recolhimento do débito, na forma prevista na legislação em vigor:
	Data
	Valor

	16/9/2009
	134.761,90

9.4. condenar, solidariamente, a Fundação de Cultura Assistência Social e Saúde da Paraíba - FCASSPB, o Sr. Márcio de Lima Rodrigues e a Sra. Edilane Silva Nunes ao pagamento das importâncias abaixo especificadas, fixando-lhes o prazo de 15 (quinze) dias, a contar da notificação, para que comprove, perante o Tribunal (art. 214, III, a, do Regimento Interno) , o recolhimento das referidas quantia aos cofres do Tesouro Nacional, atualizadas monetariamente e acrescidas dos juros de mora, calculados a contar da data indicada até o dia do efetivo recolhimento do débito, na forma prevista na legislação em vigor:
	Data
	Valor

	15/9/2009
	15.238,10

9.5. aplicar, individualmente, à Fundação de Cultura Assistência Social e Saúde da Paraíba - FCASSPB, ao Sr. Márcio de Lima Rodrigues, à Sra. Edilane Silva Nunes e à empresa Ednaldo de Sousa Lima - ME, a multa prevista no art. 57 da Lei 8.443/1992, no valor de R$ 25.000,00 (vinte e cinco mil reais) , fixando-lhes o prazo de 15 (quinze) dias, a contar da notificação, para que comprove, perante o Tribunal, o recolhimento da dívida ao Tesouro Nacional, atualizada monetariamente a contar da data deste Acórdão até o dia o efetivo recolhimento, caso não seja paga no prazo ora fixado, na forma da legislação em vigor;
9.6. autorizar, desde logo, nos termos dos arts. 26 e 28, inciso II, da Lei 8.443/1992:
9.6.1. o pagamento das dívidas em até 36 (trinta e seis) parcelas mensais e consecutivas, se solicitado pelos responsáveis, fixando-se o vencimento da primeira em 15 (quinze) dias, a contar do recebimento da notificação, e o das demais a cada 30 (trinta) dias, devendo incidir sobre cada uma delas os encargos legais devidos, na forma prevista na legislação em vigor, sem prejuízo ao vencimento antecipado do saldo devedor em caso de não comprovação do recolhimento de qualquer parcela, conforme prevê o art. 217, § 2º, do Regimento Interno deste Tribunal;
9.6.2. a cobrança judicial das dívidas, caso não atendidas as notificações;
9.7. dar ciência desta deliberação aos responsáveis e ao Procurador-Chefe da Procuradoria da República no Estado da Paraíba, para as providências que entender cabíveis.
	HISTÓRICO
		2.	Cuidam os autos de tomada de contas especial instaurada pelo Ministério do Turismo - MTur em desfavor de Márcio de Lima Rodrigues e Edilane Silva Nunes, para apurar a falta de comprovação da boa e regular execução do Convênio 703613 (peça 2, p. 55-89) , celebrado entre a União Federal, representada pelo MTur, e a Fundação de Cultura Assistência Social e Saúde da Paraíba - Fcasspb, em 10/6/2009, com vigência até 18/10/2009, após prorrogação (peça 2, p. 93) , e prazo para prestação de contas até 17/11/2009 (peça 2, p. 79, Cláusula 13ª) .
		3.	Os responsáveis Márcio de Lima Rodrigues e Edilane Silva Nunes eram, respectivamente, presidente e tesoureira da associação, à época dos fatos aqui apurados.
		4.	O convênio tinha por objeto a realização do evento intitulado 'Festividades Juninas de Santo Antônio em Gurjão', nos dias 11 e 12/6/2009. Para essa finalidade, foram previstos R$ 157.500,00, sendo R$ 150.000,00 provenientes da União e R$ 7.500,00 da contrapartida municipal (peça 2, p. 67) . Desses recursos, R$ 141.500,00 se destinavam à contratação de atrações musicais e R$ 16.000,00, à da divulgação do evento.
		5.	No âmbito deste Tribunal, promoveu-se a citação dos dois responsáveis mencionados, bem como da Fcasspb e das empresas Ednaldo de Sousa Lima - ME, contratada como representante dos artistas que se apresentariam no evento, e Marcelo Gomes de Azevedo Junior - ME, contratada para a divulgação.
		6.	A empresa Ednaldo de Sousa Lima - ME foi citada por (peças 13 e 39) :
'a) participar da simulação da inexigibilidade de licitação 03/2009, firmando contrato e fornecendo documentação de faturamento, a fim de compor processo de prestação de contas do referido convênio e iludir os sistemas de controle interno e externo, haja vista que não se trata de empresária exclusiva dos artistas;
b) receber dinheiro proveniente de saques da conta específica do referido convênio sem que ficasse comprovada a execução dos serviços de shows artísticos previstos em contrato por meios que permitam caracterizar/identificar o artista, o local, a data, o evento custeado, entre outros elementos de comprovação da ocorrência do serviço, a exemplo de vídeos, publicações de notícias posteriores ao evento, fotografias, e a comprovação dos pagamentos dos artistas mediante instrumento confiáveis.
Dispositivos violados: CF/1988 (art. 70, 71) ; Lei 8.443/1992 (art. 8º) ; Lei 8666/1993 (art. 25) ; Lei 4.320/1964 (art. 62 e 63) ; Decreto-Lei 200/1967 (art. 93) ; Decreto 93872/1986 (art. 43) ; Decreto 6170/2007; Portaria interministerial 127/2008; Termo do Convênio 703613/2009.'
		7.	Embora todos os responsáveis tenham sido regularmente citados, por notificação ou edital, apenas os dois dirigentes da associação e Marcelo Gomes de Azevedo Junior - ME apresentaram defesa.
		8.	Após a apreciação das defesas apresentadas, foi proferido o Acórdão 6575/2020-TCU-Segunda Câmara, rel. Min. Aroldo Cedraz (peça 47) , por meio do qual, como visto na transcrição acima, a empresa Marcelo Gomes de Azevedo Junior - ME foi excluída desta relação processual, mas os demais responsáveis tiveram suas contas julgadas irregulares e foram condenados, solidariamente, ao pagamento de débito, e, individualmente, da multa do art. 57 da Lei 8.443/1992.
		9.	Inconformado, Ednaldo de Sousa Lima - ME interpõe recurso de reconsideração, que é objeto do presente exame.
	EXAME DE ADMISSIBILIDADE
		10. Reitera-se o exame preliminar de admissibilidade (peças 96-97) , acolhido por despacho do relator, Exmo. Ministro Augusto Nardes, que conheceu do recurso, suspendendo os efeitos dos itens 9.2, 9.3, 9.5, 9.6 e 9.6.2 do acórdão recorrido, em relação a todos os devedores solidários (peça 100) .
	EXAME técnico
	11. Delimitação
	11.1. A presente instrução tem por objeto apreciar, em preliminar, a prescrição das pretensões punitiva e de ressarcimento e, no mérito, a regularidade da contratação do recorrente por inexigibilidade de licitação baseada no art. 25, inc. III, da Lei 8.666/1993 e a falta de comprovação da execução do objeto do convênio.
	PRELIMINAR
	12. A prescrição das pretensões punitiva e de ressarcimento.
	12.1. Análise:
	12.2. Procede-se à análise desse tema, apesar de não ter sido levantado pelo recorrente, em observância à orientação desta secretaria e por se tratar de matéria de ordem pública.
	12.3. No exame da prescrição, a Serur tem adotado os entendimentos detalhados na peça 114, que contém estudo e pronunciamentos anteriores da secretaria sobre o tema. Nessas manifestações estão desenvolvidas as seguintes premissas, que serão utilizadas no presente exame:
	a)  ao julgar o RE 636886, o STF conferiu nova interpretação ao art. 37, § 5º, da Constituição Federal, fixando a tese de que 'é prescritível a pretensão de ressarcimento ao erário fundada em decisão de Tribunal de Contas';
	b)  as pretensões punitiva e de ressarcimento devem observar o mesmo regime na atividade de controle externo, dado o objetivo comum da prescrição, de fixar prazo para o Tribunal de Contas agir, para caracterizar o ilícito, identificar seu autor, dimensionar as consequências da conduta e impor as consequências legais, independentemente de tais consequências terem natureza punitiva ou ressarcitória;
	c)  até que sobrevenha norma específica, entende-se que a prescrição das pretensões punitiva e de ressarcimento, no processo de controle externo, deve observar o regime da Lei 9.873/1999, na linha dos recentes pronunciamentos do STF a respeito. Assim, sem prejuízo de se realizar o exame da prescrição também segundo o prazo decenal previsto no Código Civil, o critério adotado, na formulação da proposta de encaminhamento, será o da Lei 9.873/1999.
	Análise da prescrição segundo os critérios do Código Civil
	12.4. No que se refere à pretensão punitiva, o TCU tem tradicionalmente aplicado os critérios definidos no Acórdão 1441/2016-TCU-Plenário, que, em incidente de uniformização de jurisprudência, orientou-se pela aplicação do Código Civil. Por esse acórdão, em linhas gerais, a prescrição subordina-se ao prazo geral de dez anos (CC, art. 205) , contado, no caso de relação jurídica convenial, a partir da data da entrega da prestação de contas ou do dia seguinte ao término do prazo final para a entrega (o que ocorrer primeiro) e interrompido pelo ato que ordenar a citação, a audiência ou a oitiva da parte.
	12.5. No caso em exame, não ocorre a prescrição segundo esses critérios, uma vez que as citações dos responsáveis foram ordenadas em 27/9/2017 (pronunciamento do Diretor da Secex/PB, à peça 9) , menos de dez anos depois da data de entrega da prestação de contas final dos recursos repassados, mediante ofício de 16/10/2009 (peça 2, p. 105) , e do dia seguinte ao término do prazo para o cumprimento dessa obrigação, em 18/11/2009 (peça 2, p. 79 e 93) .
	12.6. Assim, conclui-se que não haverá incidência da prescrição punitiva, de acordo com os parâmetros do Código Civil, conforme explicitados no Acórdão 1441/2016-TCU-Plenário.
	Análise da prescrição pelo regime da Lei 9.873/1999
	12.7. Para aplicação das premissas fixadas na Lei 9.873/1999 ao caso em exame, é preciso considerar os seguintes parâmetros:
	Termo inicial:
	12.8. Em seu art. 1º, a Lei 9.873/1999 determina que o prazo prescricional se inicia a partir 'da data da prática do ato ou, no caso de infração permanente ou continuada, do dia em que tiver cessado'.
	12.9. A determinação do termo inicial do referido prazo extintivo sofre influência do que foi decidido pelo STF no julgamento da Ação Direta de Inconstitucionalidade 5509 (rel. Min. Edson Fachin) , proferido na sessão de 11/11/2021, posteriormente à decisão proferida no RE 636886. Os critérios definidos nessa deliberação foram sintetizados no pronunciamento proferido pelo titular desta unidade nos autos do TC Processo 013.393/2017-0:
12.	Nesse sentido, o voto do Ministro Edson Fachin trouxe uma regra geral e algumas hipóteses de aplicação casuística. Como regra geral, ficou estabelecido que 'o termo inicial da contagem do prazo deve ser o da entrada do processo de fiscalização no âmbito do Tribunal de Contas, ou dos órgãos que, por lei, são encarregados pelo controle interno'.
13.	Essa regra geral teve sua aplicação explicitada para algumas situações particulares, a saber:
a) no caso de omissão de prestação de contas: 'o dano a ser apurado pela ausência de prestação de contas tem o lapso prescricional iniciado na data em que as contas deveriam ter sido entregues';
b) na hipótese de irregularidades detectadas no exame da prestação de contas: 'o procedimento prévio à instauração da tomada de contas ... deve ser encerrado o quanto antes, sendo que as irregularidades que tenham porventura sido nele identificadas somente terão iniciada a fluência do prazo prescricional após a competente comunicação para o órgão de controle interno ou para o Tribunal de Contas';
 c) em irregularidades constatadas em fiscalizações, denúncias e representações: 'Finalmente, deve-se contar o prazo prescricional a partir da data do conhecimento da irregularidade nos casos em que, por iniciativa própria, o Tribunal realiza auditorias ou inspeções, assim como nos casos em que a ele são diretamente levadas as informações necessárias para a instauração de tomada de contas especial'.
	12.10. Com as devidas vênias, entende-se que a primeira regra não é geral, mas se refere ao caso de irregularidades verificadas em fiscalizações realizadas pelo próprio órgão jurisdicionado.
	12.11. No caso em questão, de qualquer forma, trata-se de irregularidades detectadas no exame da prestação de contas, em que o termo inicial do prazo prescricional começa a fluir a partir da 'competente comunicação para o órgão de controle interno', que se evidenciou pela expedição do Relatório de Auditoria CGU 1519, em 8/9/2014 (peça 4, p. 166-168) .
	Prazo:
	12.12. A Lei 9.873/1999 apresenta um prazo geral, de cinco anos (art. 1º) , e um prazo especial, previsto no art. 1º, § 2º, a saber: 'quando o fato objeto da ação punitiva da Administração também constituir crime, a prescrição reger-se-á pelo prazo previsto na lei penal'.
	Prescrição intercorrente:
	12.13. Nos termos do art. 1º, § 1º, da Lei 9.873/1999, opera-se a prescrição intercorrente se o processo ficar paralisado por mais de três anos, aguardando 'julgamento ou despacho'.
	12.14. Note-se que há correlação entre essa hipótese e as causas de interrupção da prescrição do art. 2º. Com efeito, uma vez interrompida a prescrição por alguma das hipóteses do art. 2º, o processo não pode ficar inativo, sem qualquer inovação processual relevante, por mais de três anos.
	12.15. A finalidade da prescrição intercorrente, com seu prazo próprio, é a de assegurar a eficiência e celeridade nas apurações administrativas. Seria contrária a essa finalidade a paralisação injustificada do processo por período maior que o triênio estabelecido para a hipótese.
	Interrupções:
	12.16. No regime da Lei 9.873/1999, verificam-se causas interruptivas da prescrição, listadas a seguir:
	1) Interrupção por ato inequívoco de apuração do fato ou por ato que promove o andamento do processo: trata-se da interrupção da prescrição 'por qualquer ato inequívoco, que importe apuração do fato' (Lei 9.873/1999, art. 2º, II) , ou por atos que evitam a paralisação do processo, prevenindo a prescrição intercorrente, como despacho e julgamento (Lei 9.873/1999, art. 1º, § 1º) . No caso, por esse fundamento, a prescrição foi interrompida, entre outros, pela autuação da presente TCE neste tribunal, em 4/3/2015 (peça 1) ;
	2)	Interrupção pela citação ou audiência do acusado: trata-se da interrupção da prescrição 'pela notificação ou citação do indiciado ou acusado, inclusive por meio de edital' (Lei 9.873/1999, art. 2º, I) . No caso, por esse fundamento, a prescrição foi interrompida pelas citações dos responsáveis, entre 14/10/2017 e 24/11/2017 (peça 49, p. 4-5, e peças 38-39) .
	3)	Interrupção pela decisão condenatória recorrível (Lei 9.873/1999, art. 2º, inciso III) : por esse fundamento, houve a interrupção em 16/6/2020, data da sessão em que foi proferido o acórdão condenatório (peça 47) .
	12.17. Verifica-se, portanto, que, em relação ao termo inicial, em 8/9/2014, o prazo de cinco anos foi interrompido pela autuação da presente TCE por este Tribunal, em 4/3/2015.
	12.18. Os responsáveis foram citados cerca de dois anos e meio depois, entre 14/10 e 24/11/2017, e o acórdão condenatório foi proferido cerca de dois anos e meio depois das citações, em 16/6/2020.
	12.19. Evidencia-se, portanto, que o presente feito não ficou paralisado por mais de três anos, pendente de julgamento ou despacho.
	12.20. Assim, demonstra-se que não haverá incidência da prescrição punitiva, seja a geral, seja a intercorrente, caso se adote como referência a Lei 9.873/1999, o que impõe como consequência, partindo-se da premissa de que a pretensão de ressarcimento segue as mesmas balizas, a conclusão de que será viável a condenação ao ressarcimento dos prejuízos apurados nos autos.
	Conclusão sobre a prescrição
	12.21. No presente processo, por conseguinte, não haverá a ocorrência da prescrição, no caso de qualquer dos responsáveis, quer se adote o Código Civil ou a Lei 9.873/1999 como fundamento para análise.
	MÉRITO
	13. A regularidade da contratação do recorrente por inexigibilidade de licitação baseada no art. 25, inc. III, da Lei 8.666/1993 e a falta de comprovação da execução do objeto do convênio.
	13.1. Alegações (peça 95, p. 2-7) :
	13.2. O recorrente foi procurado pela Fcasspb por ser notoriamente o empresário responsável pelas bandas contratadas.
	13.3. As bandas contratadas atendem às exigências do art. 25, III, da Lei 8.666/1993, pois são bandas consagradas no meio popular, pela crítica especializada e pela opinião pública da região.
	13.4. Uma vez demonstrada a regularidade do processo de inexigibilidade de licitação percebe-se a inexistência de desvio de recursos.
	13.5. Desse modo, verificam-se válidas as licitações objeto da lide, por atenderem a todos os requisitos legais, bem como se constata a ausência do elemento subjetivo do ato ímprobo, qual seja, dolo ou culpa.
	13.6. Análise:
	13.7. Foram trazidas aos autos somente cartas de exclusividade firmadas pelos artistas em favor do recorrente restritas aos dias das apresentações e ao município convenente (peça 2, p. 181-195) .
	13.8. Ocorre que, por meio do Acórdão 96/2008-TCU-Plenário, rel. Benjamin Zymler, este Tribunal definiu que, conforme expresso no respectivo relatório:
 (...) quando da contratação de artistas consagrados por meio de intermediários, com utilização da inexigibilidade prevista no inciso III do art. 25 da Lei nº 8.666/1992, devem ser apresentadas cópias do contrato de exclusividade dos artistas com o empresário contratado, registrado em cartório. Ademais, essa contratação deve ser publicada no Diário Oficial da União no prazo de cinco dias, consoante previsto no art. 26 da mesma Lei, sob pena de glosa. Deve ser ressaltado que o contrato de exclusividade difere de carta conferindo exclusividade apenas para os dias correspondentes à apresentação dos artistas e restrita ao município da realização do evento. (...) .
	13.9. Esse entendimento jurisprudencial foi reproduzido na Cláusula 3ª do convênio em exame, que assim dispôs (peça 2, p. 65) :
II. Compete ao CONVENENTE:
 (...) jj) apresentar na prestação de contas, quando da contratação de artistas, consagrados, enquadrados na hipótese de inexigibilidade prevista no inciso III do art. 25 da Lei nº 8.666/1992, atualizada, por meio de intermediários ou representantes, cópia do contrato de exclusividade dos artistas com o empresário contratado, registrado em cartório, sob pena de glosa dos valores envolvidos. Ressalta-se que o contrato de exclusividade difere da autorização que confere exclusividade apenas para os dias correspondentes à apresentação dos artistas e que é restrita à localidade do evento, conforme dispõe o Acórdão 96/2008-TCU-Plenário do TCU;
	13.10. Não há dúvida, portanto, de que não procede a alegação do recorrente de que sua contratação por inexigibilidade de licitação foi regular.
	13.11. De acordo com o disposto no convênio, em consonância com a orientação jurisprudencial do TCU vigente à época da sua celebração, a apresentação de meras cartas de exclusividade, como verificado no caso em exame, importaria em imposição de débito aos responsáveis.
	13.12. No entanto, o entendimento do Tribunal evoluiu, passando a consignar que:
Nos convênios para a realização de eventos, ainda que o contrato de exclusividade, no caso de contratação direta por inexigibilidade, e os comprovantes dos cachês pagos aos artistas tenham sido exigidos no termo do ajuste, sua ausência na prestação de contas não é suficiente para imputação de débito se os elementos dos autos comprovarem que houve, de fato, a prestação dos serviços artísticos e não for constatado superfaturamento. Contudo, o descumprimento de obrigação expressamente assumida no termo do convênio e a contratação fundamentada em inexigibilidade de licitação sem a caracterização da inviabilidade de competição constituem erro grosseiro (art. 28 do Decreto-lei 4.657/1942 - Lindb) e justificam o julgamento pela irregularidade das contas e aplicação de multa ao gestor convenente.
Acórdão 22/2021-TCU-Segunda Câmara, rel. Aroldo Cedraz.
	13.13. No mesmo sentido, posicionaram-se, entre outros, os Acórdão 1435/2017-TCU-Plenário, rel. Vital do Rêgo; 8860/2019, rel. Vital do Rêgo, 5070/2016, rel. Weder de Oliveira, 4639/2016, rel. Walton Alencar Rodrigues, e 2821/2016, rel. Weder de Oliveira, da 1ª Câmara; 2576/2020, rel. Augusto Nardes, e 2020/2018, rel. Aroldo Cedraz, da 2ª Câmara.
	13.14. Assim, de acordo com a orientação jurisprudencial mais atualizada desta Corte, uma vez que não existam nos autos indícios de inexecução do evento objeto do convênio, de falta de comprovação do nexo de causalidade ou de superfaturamento, não cabe a imposição de débito em razão da falta de apresentação de contratos de exclusividade dos artistas com a empresa contratada, mas cabe o julgamento pela irregularidade das contas e a aplicação de multa, devido à contratação fundamentada em inexigibilidade de licitação sem a caracterização da inviabilidade de competição, em desacordo com exigência expressa do instrumento de convênio.
	13.15. Ocorre que, no caso em exame, existem fundados indícios de inexecução do objeto do convênio, pois, como apontado pelo MP/TCU, 'há dúvida sobre a ocorrência do festejo junino, além de existirem indícios de que, caso tenha sido realizado, o evento contou com o patrocínio de outras entidades' (peça 46, p. 1) .
	13.16. De fato, como destacado no voto condutor do acórdão recorrido, não há nos autos a mínima evidência da realização do evento (peça 48, p. 2) :
9.	A despeito das afirmações sobre a execução do objeto do convênio e sobre a regularidade da execução financeira e do nexo de causalidade entre valores recebidos e as despesas realizadas, não vieram ao processo provas dessas afirmações. Era necessário juntar aos autos documentos que permitissem, de modo inequívoco, caracterizar/identificar os artistas, o local, as datas, o evento custeado, entre outros elementos de comprovação da ocorrência do evento, a exemplo de vídeos, publicações de notícias posteriores ao evento, fotografias capazes de relacionar as bandas com o local e dia do evento, e a comprovação dos pagamentos dos artistas mediante instrumentos confiáveis. Entretanto, ao compulsar os autos, constato não ser possível relacionar, com um mínimo de certeza, as fotos (peça 4, p. 28-58) com o evento do convênio em exame. (...) .
	13.17. Além disso, conforme consignado pela unidade técnica (peça 49, p. 7, com destaques acrescidos) :
38.	O folder [de divulgação do evento], que é transcrito nas publicações em jornais, traz uma revelação inesperada. O evento anunciado NÃO FOI REALIZADO pela Fundação de Cultura, Assistência Social e Saúde da Paraíba, e sim pela Rádio Gurjão FM (frequência 87,9MHz) e pela Associação Comunitária de Comunicação e Cultura de Gurjão (associação de direito privado que atua no setor de serviços domésticos e pessoais) (vide também 51.2.6 e subitens) (peça 27, p. 157) .
 (...) 38.1.1.	Para reforçar essa suspeita de não realização do evento pela Fundação signatária do convênio, a instituição convenente não foi encontrada nos endereços oficiais para receber a citação. Noutras palavras, indício de inexistência física ou real dela (...) .
38.2.	Estranhamente, o Ministério do Turismo é referido como apoiador do evento executado por terceiro, mas não consta dos autos que esse ministério tenha firmado algum convênio ou parceria com os realizadores do evento, que também não figuram no convênio ora em discussão.
38.3.	Outra informação curiosa é que existiriam mais três apoiadores (ou financiadores) das festas juninas: Ágora, Gráfica Marcone e outro que não foi possível identificar. Existiriam, então, outros aportes financeiros ou prestação de serviços e bens, mensuráveis, que não foram arrolados na prestação de contas.
38.4.	Todas as atrações artísticas informadas no folder constam do objeto do convênio desta TCE.
	13.18. Portanto, repita-se, não há qualquer evidência convincente de que o evento que foi objeto do convênio em exame tenha de fato sido realizado, e, mesmo que tenha sido, certamente não o foi pela Fcasspb nem com recursos desse convênio, de modo que o recorrente se beneficiou indevidamente deles.
	13.19. As alegações apresentadas nem sequer abordam esse tema, restringindo-se a sumárias considerações sobre a contratação por inexigibilidade de licitação, de modo que nem de longe elidem os fundamentos para a imputação de débito ao recorrente. A irregularidade na inexigibilidade de licitação, por si só, recorde-se, motivaria apenas a imposição de multa ao recorrente, conforme a orientação mais atualizada da jurisprudência desta Corte.
	13.20. Registre-se que o recorrente cita precedente do Tribunal de Justiça de Pernambuco, em que se decidiu que era regular a contratação de produtora por inexigibilidade de licitação porque contemplava um 'pacote' de artistas, sem maiores explicações sobre qual a relação entre uma coisa e outra (peça 95, p. 3-4) , e outro, do Supremo Tribunal Federal, em que se valida a inexigibilidade, na contratação de empresas intermediárias porque 'as bandas, efetivamente, prestaram os seus serviços' (ibidem, p. 4-7) , o que difere do caso em questão, em que, repita-se, não está sequer minimamente demonstrada a efetiva realização do evento.
	13.21. Portanto, verifica-se que as alegações apresentadas pelo recorrente nem sequer dizem respeito ao principal motivo que deu causa à sua condenação, de modo que se mostram totalmente improcedentes.
	CONCLUSÃO
		14. Das análises anteriores, conclui-se que:
a)	o Supremo Tribunal Federal, no julgamento do RE 636886, conferiu nova interpretação ao art. 37, § 5º, da Constituição Federal, fixando a tese de que 'é prescritível a pretensão de ressarcimento ao erário fundada em decisão de Tribunal de Contas';
b)	o Código Civil e a Lei 9.873/1999 constituem as duas alternativas que, de forma mais consistente, polarizam os debates acerca do regime de prescrição a ser observado no processo de controle externo;
c)	na situação em exame, não ocorre prescrição, no caso de qualquer dos responsáveis, quer se adote o Código Civil ou a Lei 9.873/1999 como fundamento para análise;
d)	de acordo com a orientação jurisprudencial mais atualizada desta Corte, não cabe a imposição de débito aos responsáveis em razão da falta de apresentação de contratos de exclusividade dos artistas com a empresa contratada, a não ser que existam nos autos indícios de inexecução do evento objeto do convênio, de falta de comprovação do nexo de causalidade ou de superfaturamento;
e)	no caso, não há qualquer evidência convincente nos autos de que o evento que foi objeto do convênio em exame tenha de fato sido realizado, e, mesmo que tenha sido, certamente não o foi pela Fcasspb nem com recursos desse convênio, de modo que o recorrente se beneficiou indevidamente deles e deve ser mantida a sua condenação a ressarci-los.
		15. Com base nessas conclusões, propõe-se o conhecimento do recurso interposto para que lhe seja denegado provimento.
	PROPOSTA DE ENCAMINHAMENTO
		16. Ante o exposto, submete-se à consideração superior a presente análise do recurso de reconsideração interposto por Ednaldo de Sousa Lima - ME contra o Acórdão 6575/2020-TCU-Segunda Câmara, propondo-se, com fundamento nos arts. 32, inciso I, e 33, da Lei 8.443/1992 c/c o art. 285, caput e § 1º, do RI/TCU:
a)	conhecer do recurso e, no mérito, negar-lhe provimento;
b)	dar conhecimento ao recorrente e ao Procurador-Chefe da Procuradoria da República no Estado da Paraíba da decisão que vier a ser prolatada."
2.	Uma vez que instrução da então Serur procedeu à avaliação da eventual incidência da prescrição com base em critérios anteriores à expedição da Resolução-TCU nº 344, de 11 de outubro de 2022, a qual trouxe novas diretrizes relativas à regulamentação, no âmbito deste Tribunal, da prescrição para o exercício das pretensões punitiva e de ressarcimento, o membro do Ministério Público junto ao TCU, por meio do parecer a seguir transcrito (peça 117) , teceu observações adicionais quanto à prescrição, com base na mencionada resolução, e, ao fim, anuiu aos encaminhamentos da unidade técnica, nos seguintes termos:
"Manifesto-me de acordo com a proposta da unidade técnica à peça 115, de 21/9/2022, no sentido de negar provimento ao recurso de reconsideração em exame, sem prejuízo das observações complementares a seguir.
Além do exame pertinente às razões recursais apresentadas pelo recorrente, a instrução procedeu também à avaliação da eventual incidência da prescrição das pretensões punitiva e reparatória do TCU por ocasião da prolação do acórdão recorrido. Tal avaliação se deu, porém, anteriormente à expedição da Resolução-TCU nº 344, de 11 de outubro de 2022. Orientou-se, portanto, por critérios algo diversos, ainda que baseados pela mesma fonte inspiradora, a saber, a Ação Direta de Inconstitucionalidade 5509.
Cumpre verificar, pois, se o exame do caso em tela sob os critérios objetivos determinados na recente resolução supracitada leva à mesma conclusão que chegou a instrução, no sentido da não verificação de qualquer prescrição.
Cuida-se neste processo de irregularidades verificadas na prestação de contas do convênio Siconv 703613/2009, celebrado entre o Ministério do Turismo (MTur) e a Fundação de Cultura Assistência Social e Saúde da Paraíba (FCASSPB) , apresentada em 16/10/2009 (peça 2, p. 105) , conforme ocorrências registradas no Parecer de Análise de Prestação de Contas - Parte Técnica nº 560/2010, de 5/4/2010 (peça 2, p. 243-257) . 
Como termo inicial da contagem do prazo prescricional de cinco anos, o auditor considerou o dia 'da competente comunicação para o órgão de controle interno', a saber, 8/9/2014. A recente Resolução 344/2022, porém, determina em seu art. 4¿, inciso II, que o termo inicial se dá na 'data da apresentação da prestação de contas ao órgão competente para sua análise inicial', o que ocorreu, no presente caso, em 16/10/2009 (peça 2, p. 105) .
Resta saber, então, se até o dia do julgamento recorrido, datado de 16/6/2020 (peça 47) , verificaram-se causas interruptivas da prescrição. De acordo com o art. 5º da resolução em referência, a prescrição se interrompe:
I - pela notificação, oitiva, citação ou audiência do responsável, inclusive por edital; 
II - por qualquer ato inequívoco de apuração do fato;
III - por qualquer ato inequívoco de tentativa de solução conciliatória; 
IV - pela decisão condenatória recorrível.
A instrução apontou causas interruptivas da prescrição havidas em 4/3/2015, 14/10/2017, 24/11/2017 e em 16/6/2020. Nota-se que, segundo os novos critérios estabelecidos pela Resolução 344/2022, esses eventos, por si sós, não impediriam a incidência da prescrição das pretensões reparatória e punitiva do TCU, uma vez que entre e o primeiro deles e a apresentação de contas há intervalo superior a cinco anos.
É preciso determinar, pois, se ocorreram outras causas interruptivas da prescrição além daquelas já mencionadas na instrução.
Ora, a 'competente comunicação para o órgão de controle interno', que ocorreu em 8/9/2014 e foi tomada na instrução como termo inicial da contagem do prazo prescricional, constitui também 'ato inequívoco de apuração do fato', razão pela qual, nos termos do art. 5¿, inciso II, interrompe a prescrição. Sendo assim, como a prestação de contas foi apresentada em 16/10/2009, menos de cinco anos antes da comunicação para o órgão de controle interno, não ocorreu a prescrição.
Esse intervalo, porém, é superior a três anos, prazo segundo o qual se dá a prescrição intercorrente. Significa dizer, é preciso verificar se nesse período o processo ficou ou não paralisado por mais de três anos, pendente de julgamento ou despacho.
Compulsando os autos, identificam-se inúmeros eventos que evitaram a prescrição intercorrente, a saber:
- Parecer de Análise de Prestação de Contas - Parte Técnica n¿ 560/2010, de 5/4/2010, peça 2, p. 243;
- diligência à FCASSPB em 26/8/2010, peça 2, p. 271;
- notificação da FCASSPB sobre glosa de despesas em 15/2/2011, peça 2, p. 275;
- resposta da FCASSPB em 28/2/2011;
- notificação da FCASSPB em 6/7/2011, peça 4, p. 94;
- notificação com nova oportunidade de resposta às ressalvas em 4/7/2012, peça 4, p. 98;
- notificação à FCASSPB em 12/12/2013 sobre a reprovação da prestação de contas, peça 4, p. 100;
- publicação no D.O.U em 5/3/2014 sobre a irregularidade das contas do Convênio 703613, peça 4, p. 118;
- Relatório de Tomada de Contas Especial n¿ 219/2014, em 30/4/2014, peça 4, p. 140; e
- Relatório de Auditoria nº 1519/2014, de 9/9/2014, peça 4, p. 166-168.
Ante o exposto, manifesto-me de acordo com a proposta da unidade técnica à peça 115."
É o Relatório.

Rodrigo Oliveira dos Santos Lima (10478/OAB-PB), representando a Ednaldo de Sousa Lima - ME.

Subprocurador-Geral Lucas Rocha Furtado.

TOMADA DE CONTAS ESPECIAL. IRREGULARIDADES NA EXECUÇÃO DO OBJETO DO CONVÊNIO FIRMADO ENTRE O MINISTÉRIO DO TURISMO E A FUNDAÇÃO DE CULTURA ASSISTÊNCIA SOCIAL E SAÚDE DA PARAÍBA (FCASSPB) PARA A REALIZAÇÃO DO EVENTO "FESTIVIDADES JUNINAS DE SANTO ANTONIO EM GURJÃO" NO MUNICÍPIO DE GURJÃO - PB. CITAÇÃO. REVELIA DA FCASSPB E DA EMPRESA EDNALDO DE SOUSA LIMA - ME. EXCLUSÃO DE UMA DAS EMPRESAS DA RELAÇÃO PROCESSUAL. REJEIÇÃO DAS ALEGAÇÕES DE DEFESA DOS DEMAIS RESPONSÁVEIS. CONTAS IRREGULARES. DÉBITO. MULTA. CIÊNCIA. RECURSO DE RECONSIDERAÇÃO. CONHECIMENTO. ALEGAÇÕES INSUFICIENTES PARA ENSEJAR A REFORMA DO JULGADO. PROVIMENTO NEGADO. CIÊNCIA.

TOMADA DE CONTAS ESPECIAL (TCE)

Unidade de Auditoria Especializada em Recursos (AudRecursos).

Trata-se de recurso de reconsideração interpostos pela empresa Ednaldo de Sousa Lima - ME (peça 95) contra o Acórdão 6575/2020-TCU-Segunda Câmara (peça 47) , da relatoria do eminente Ministro Aroldo Cedraz.
2.	Originalmente, os autos cuidam de tomada de contas especial instaurada pelo então Ministério do Turismo - MTur em desfavor de Márcio de Lima Rodrigues e Edilane Silva Nunes, para apurar a falta de comprovação da boa e regular execução do Convênio 703613 (peça 2, p. 55-89) , celebrado com a Fundação de Cultura Assistência Social e Saúde da Paraíba - FCASSPB, em 10/6/2009, com vigência até 18/10/2009, após prorrogação (peça 2, p. 93) , e prazo para prestação de contas até 17/11/2009 (peça 2, p. 79, Cláusula 13ª) . Referido ajuste tinha por objeto a realização do evento intitulado "Festividades Juninas de Santo Antônio em Gurjão", nos dias 11 e 12/6/2009.
3.	Por meio da deliberação recorrida, o Tribunal, dentre outras medidas, julgou irregulares as contas da FCASSPB, de Márcio de Lima Rodrigues, presidente da FCASSPB à época dos fatos aqui apurados, de Edilane Silva Nunes, tesoureira da referida associação, e de Ednaldo de Sousa Lima - ME, empresa contratada como representante dos artistas que se apresentariam no evento objeto do convênio em exame nestes autos, imputando-lhes solidariamente o débito apurado e lhes aplicando a multa prevista no art. 57 da Lei 8.443/1992.
4.	Inicialmente, ratifico a minha manifestação à peça 100 pelo conhecimento do recurso de reconsideração em exame, em razão de preencher os requisitos de admissibilidade previstos nos artigos 32, inciso I, e 33 da Lei 8.443/1992 c/c o artigo 285, caput e § 1º, do Regimento Interno do TCU (RITCU) .
5.	Tendo como base os argumentos apresentados pelo recorrente, constitui objeto do presente recurso apreciar, em preliminar, a prescrição das pretensões punitiva e de ressarcimento e, no mérito, a regularidade da contratação do recorrente por inexigibilidade de licitação baseada no art. 25, inciso III, da Lei 8.666/1993 e a falta de comprovação da execução do objeto do convênio.
6.	Após analisar e rechaçar os argumentos apresentados pelo recorrente, consoante itens 12 e 13, incluindo seus subitens, da instrução da então Secretaria de Recursos (Serur) de peça 115, reproduzida no relatório precedente, a unidade técnica especializada concluiu, in verbis:
" (...) 14. Das análises anteriores, conclui-se que:
a)	o Supremo Tribunal Federal, no julgamento do RE 636886, conferiu nova interpretação ao art. 37, § 5º, da Constituição Federal, fixando a tese de que "é prescritível a pretensão de ressarcimento ao erário fundada em decisão de Tribunal de Contas";
b)	o Código Civil e a Lei 9.873/1999 constituem as duas alternativas que, de forma mais consistente, polarizam os debates acerca do regime de prescrição a ser observado no processo de controle externo;
c)	na situação em exame, não ocorre prescrição, no caso de qualquer dos responsáveis, quer se adote o Código Civil ou a Lei 9.873/1999 como fundamento para análise;
d)	de acordo com a orientação jurisprudencial mais atualizada desta Corte, não cabe a imposição de débito aos responsáveis em razão da falta de apresentação de contratos de exclusividade dos artistas com a empresa contratada, a não ser que existam nos autos indícios de inexecução do evento objeto do convênio, de falta de comprovação do nexo de causalidade ou de superfaturamento;
e)	no caso, não há qualquer evidência convincente nos autos de que o evento que foi objeto do convênio em exame tenha de fato sido realizado, e, mesmo que tenha sido, certamente não o foi pela Fcasspb nem com recursos desse convênio, de modo que o recorrente se beneficiou indevidamente deles e deve ser mantida a sua condenação a ressarci-los. (...) "
7.	Diante dessas conclusões, a então Serur propõe conhecer e negar provimento ao presente recurso.
8.	Após analisar a incidência da prescrição, com base na Resolução-TCU nº 344, de 11 de outubro de 2022, a qual trouxe novas diretrizes relativas à regulamentação, no âmbito deste Tribunal, da prescrição para o exercício das pretensões punitiva e de ressarcimento, o Ministério Público junto ao Tribunal (MPTCU) manifestou-se de acordo com a proposta da unidade técnica especializada.
9.	No mérito, acolho as análises e encaminhamentos presentes nos pareceres uniformes da então Serur e do Parquet junto ao TCU de considerar que não ocorreu a prescrição e de negar provimento ao recurso de reconsideração interposto pela empresa Ednaldo de Sousa Lima - ME. Apesar de entender que as análises empreendidas pelas referidas unidades abordaram, com bastante propriedade, todas as questões necessárias ao deslinde do feito e tenham esgotado o exame dos argumentos apresentados pelo recorrente, teço comentários sobre pontos que entendo pertinentes.
10.	Inicialmente, destaco que as alegações apresentadas pelo recorrente nem sequer dizem respeito ao principal motivo que deu causa à sua condenação, sendo, portanto, totalmente improcedentes.
11.	Nesse ponto, cabe repisar os motivos pelos quais a empresa Ednaldo de Sousa Lima - ME foi citada, consoante ofícios de peças 13 e 39, in verbis:
"a) participar da simulação da inexigibilidade de licitação 03/2009, firmando contrato e fornecendo documentação de faturamento, a fim de compor processo de prestação de contas do referido convênio e iludir os sistemas de controle interno e externo, haja vista que não se trata de empresária exclusiva dos artistas;
b) receber dinheiro proveniente de saques da conta específica do referido convênio sem que ficasse comprovada a execução dos serviços de shows artísticos previstos em contrato por meios que permitam caracterizar/identificar o artista, o local, a data, o evento custeado, entre outros elementos de comprovação da ocorrência do serviço, a exemplo de vídeos, publicações de notícias posteriores ao evento, fotografias, e a comprovação dos pagamentos dos artistas mediante instrumento confiáveis.
Dispositivos violados: CF/1988 (art. 70, 71) ; Lei 8.443/1992 (art. 8º) ; Lei 8666/1993 (art. 25) ; Lei 4.320/1964 (art. 62 e 63) ; Decreto-Lei 200/1967 (art. 93) ; Decreto 93872/1986 (art. 43) ; Decreto 6170/2007; Portaria interministerial 127/2008; Termo do Convênio 703613/2009."
12.	Os elementos constantes dos autos não evidenciam que o evento objeto do Convênio 703613 tenha sido realizado, e, mesmo que tenha sido, certamente não o foi pela FCASSPB nem com os recursos do mencionado ajuste, de modo que o recorrente se beneficiou indevidamente deles.
13.	Com vistas a melhor compreender tais questões, transcrevo trechos do relatório e do voto proferido pelo Ministro Aroldo Cedraz quando da edição do aresto atacado.
13.1.	Relatório que fundamentou o Acórdão 6575/2020-TCU-Segunda Câmara (peça 49, p. 7, com destaques acrescidos) :
" (...) 38.	O folder [de divulgação do evento], que é transcrito nas publicações em jornais, traz uma revelação inesperada. O evento anunciado NÃO FOI REALIZADO pela Fundação de Cultura, Assistência Social e Saúde da Paraíba, e sim pela Rádio Gurjão FM (frequência 87,9MHz) e pela Associação Comunitária de Comunicação e Cultura de Gurjão (associação de direito privado que atua no setor de serviços domésticos e pessoais) (vide também 51.2.6 e subitens) (peça 27, p. 157) .
 (...) 38.1.1. Para reforçar essa suspeita de não realização do evento pela Fundação signatária do convênio, a instituição convenente não foi encontrada nos endereços oficiais para receber a citação. Noutras palavras, indício de inexistência física ou real dela (...) .
38.2.	Estranhamente, o Ministério do Turismo é referido como apoiador do evento executado por terceiro, mas não consta dos autos que esse ministério tenha firmado algum convênio ou parceria com os realizadores do evento, que também não figuram no convênio ora em discussão.
38.3.	Outra informação curiosa é que existiriam mais três apoiadores (ou financiadores) das festas juninas: Ágora, Gráfica Marcone e outro que não foi possível identificar. Existiriam, então, outros aportes financeiros ou prestação de serviços e bens, mensuráveis, que não foram arrolados na prestação de contas.
38.4.	Todas as atrações artísticas informadas no folder constam do objeto do convênio desta TCE. (...) "
13.2.	Voto que fundamentou o Acórdão 6575/2020-TCU-Segunda Câmara (peça 48, p. 2) :
" (...) 9. A despeito das afirmações sobre a execução do objeto do convênio e sobre a regularidade da execução financeira e do nexo de causalidade entre valores recebidos e as despesas realizadas, não vieram ao processo provas dessas afirmações. Era necessário juntar aos autos documentos que permitissem, de modo inequívoco, caracterizar/identificar os artistas, o local, as datas, o evento custeado, entre outros elementos de comprovação da ocorrência do evento, a exemplo de vídeos, publicações de notícias posteriores ao evento, fotografias capazes de relacionar as bandas com o local e dia do evento, e a comprovação dos pagamentos dos artistas mediante instrumentos confiáveis. Entretanto, ao compulsar os autos, constato não ser possível relacionar, com um mínimo de certeza, as fotos (peça 4, p. 28-58) com o evento do convênio em exame.  (...) ."
14.	De fato, as alegações apresentadas pela empresa recorrente sequer mencionam qualquer das irregularidades a ela atribuída, limitando-se a sumárias considerações sobre a contratação por inexigibilidade de licitação, de modo que nem de longe elidem os fundamentos para a imputação de débito à recorrente, o que torna tais alegações insuficientes para modificar o juízo condenatório deste Tribunal.
15.	Conforme bem concluiu a unidade técnica especializada, "não há qualquer evidência convincente nos autos de que o evento que foi objeto do convênio em exame tenha de fato sido realizado, e, mesmo que tenha sido, certamente não o foi pela FCASSPB nem com recursos desse convênio, de modo que o recorrente se beneficiou indevidamente deles e deve ser mantida a sua condenação a ressarci-los".
16.	Ainda nessa questão, destaco que o decidido na presente TCE está em linha com a orientação jurisprudencial mais atualizada desta Corte. Referida orientação é no sentido de que se não existirem nos autos indícios de inexecução do evento objeto do convênio, de falta de comprovação do nexo de causalidade ou de superfaturamento, não cabe a imposição de débito em razão da falta de apresentação de contratos de exclusividade dos artistas com a empresa contratada, mas cabe o julgamento pela irregularidade das contas e a aplicação de multa, devido à contratação fundamentada em inexigibilidade de licitação sem a caracterização da inviabilidade de competição, em desacordo com exigência expressa do instrumento de convênio.
17.	Entretanto, ocorre que, no caso em exame, existem fundados indícios de inexecução do objeto do convênio, pois, como apontado pelo MPTCU, "há dúvida sobre a ocorrência do festejo junino, além de existirem indícios de que, caso tenha sido realizado, o evento contou com o patrocínio de outras entidades" (peça 46, p. 1) . Dessa forma, correto o julgamento pela irregularidade das contas, com a condenação em débito e a aplicação de multa.
18.	Assim, rejeito as alegações apresentadas pela empresa Ednaldo de Sousa Lima - ME, pois não foram suficientes para afastarem as irregularidades apuradas nesta tomada de contas especial e que fundamentaram o julgamento irregular das contas, com condenação em débito e aplicação da multa ao ora recorrente pelo acórdão atacado.
19.	Em relação à ocorrência da prescrição para o exercício das pretensões punitiva e de ressarcimento, tendo como base a análise elaborada pelo Ministério Público junto ao TCU, que considerou os novos parâmetros fixados pela Resolução-TCU 344, de 11 de outubro de 2022, verifico que esta não ocorreu.
20.	O parecer do Parquet junto ao Tribunal é bastante didático e por isso, oportuno, a transcrição do seguinte trecho, verbis:
" (...) Como termo inicial da contagem do prazo prescricional de cinco anos, o auditor considerou o dia 'da competente comunicação para o órgão de controle interno', a saber, 8/9/2014. A recente Resolução 344/2022, porém, determina em seu art. 4¿, inciso II, que o termo inicial se dá na 'ata da apresentação da prestação de contas ao órgão competente para sua análise inicial', o que ocorreu, no presente caso, em 16/10/2009 (peça 2, p. 105) .
Resta saber, então, se até o dia do julgamento recorrido, datado de 16/6/2020 (peça 47) , verificaram-se causas interruptivas da prescrição. De acordo com o art. 5º da resolução em referência, a prescrição se interrompe:
I - pela notificação, oitiva, citação ou audiência do responsável, inclusive por edital; 
II - por qualquer ato inequívoco de apuração do fato;
III - por qualquer ato inequívoco de tentativa de solução conciliatória; 
IV - pela decisão condenatória recorrível.
A instrução apontou causas interruptivas da prescrição havidas em 4/3/2015, 14/10/2017, 24/11/2017 e em 16/6/2020. Nota-se que, segundo os novos critérios estabelecidos pela Resolução 344/2022, esses eventos, por si sós, não impediriam a incidência da prescrição das pretensões reparatória e punitiva do TCU, uma vez que entre e o primeiro deles e a apresentação de contas há intervalo superior a cinco anos.
É preciso determinar, pois, se ocorreram outras causas interruptivas da prescrição além daquelas já mencionadas na instrução.
Ora, a 'competente comunicação para o órgão de controle interno', que ocorreu em 8/9/2014 e foi tomada na instrução como termo inicial da contagem do prazo prescricional, constitui também 'ato inequívoco de apuração do fato', razão pela qual, nos termos do art. 5¿, inciso II, interrompe a prescrição. Sendo assim, como a prestação de contas foi apresentada em 16/10/2009, menos de cinco anos antes da comunicação para o órgão de controle interno, não ocorreu a prescrição.
Esse intervalo, porém, é superior a três anos, prazo segundo o qual se dá a prescrição intercorrente. Significa dizer, é preciso verificar se nesse período o processo ficou ou não paralisado por mais de três anos, pendente de julgamento ou despacho.
Compulsando os autos, identificam-se inúmeros eventos que evitaram a prescrição intercorrente, a saber:
- Parecer de Análise de Prestação de Contas - Parte Técnica n¿ 560/2010, de 5/4/2010, peça 2, p. 243;
- diligência à FCASSPB em 26/8/2010, peça 2, p. 271;
- notificação da FCASSPB sobre glosa de despesas em 15/2/2011, peça 2, p. 275;
- resposta da FCASSPB em 28/2/2011;
- notificação da FCASSPB em 6/7/2011, peça 4, p. 94;
- notificação com nova oportunidade de resposta às ressalvas em 4/7/2012, peça 4, p. 98;
- notificação à FCASSPB em 12/12/2013 sobre a reprovação da prestação de contas, peça 4, p. 100;
- publicação no D.O.U em 5/3/2014 sobre a irregularidade das contas do Convênio 703613, peça 4, p. 118;
- Relatório de Tomada de Contas Especial n¿ 219/2014, em 30/4/2014, peça 4, p. 140; e
- Relatório de Auditoria nº 1519/2014, de 9/9/2014, peça 4, p. 166-168.
Ante o exposto, manifesto-me de acordo com a proposta da unidade técnica à peça 115."
21.	Assim, acompanho o encaminhamento da então Serur e do MPTCU de conhecer do presente recurso de reconsideração para, no mérito, negar-lhe provimento, dando conhecimento desta decisão à recorrente e ao Procurador-Chefe da Procuradoria da República no Estado da Paraíba.
	Ante o exposto, VOTO pela aprovação do acórdão que ora submeto a este Colegiado.
TCU, Sala das Sessões, em 4 de abril de 2023.
Ministro JOÃO AUGUSTO RIBEIRO NARDES
Relator